ACORDAO-COMPLETO-2339379

ACÓRDÃO 1846/2019 ATA 5/2019 - PRIMEIRA CÂMARA

VISTOS, relatados e discutidos estes autos de Pensão Civil, os Ministros do Tribunal de Contas da União, reunidos em Sessão da 1ª Câmara, ante as razões expostas pelo Relator, e com fundamento nos arts. 1º, inciso V, e 39, inciso II, ambos da Lei 8.443, de 16 de julho de 1992, c/c o art. 259, inciso II do Regimento Interno desta Corte de Contas, ACORDAM em:
9.1. considerar legal o ato constante da peça 2, relativo à pensão civil de Cecília Motta Soares, autorizando-lhe o correspondente registro, nos termos do art. 260, § 1º, do Regimento Interno desta Corte de Contas; 
9.2. determinar ao órgão de origem que na hipótese de desconstituição da decisão judicial obtida pelos Auditores Federais do Trabalho nos autos do Mandado de Segurança 35.498 em trâmite no Supremo Tribunal Federal, faça cessar o pagamento à pensionista Cecília Motta Soares da parcela relativa ao Bônus de Eficiência e Produtividade, previsto na Lei 13.464/2017; 
9.3. determinar à Sefip que: 
9.3.1. verifique a implementação da medida determinada no item 9.2 supra; 
9.3.2 dê ciência ao órgão de origem e aos interessados;
9.3.3. cumpridos os termos desta deliberação, arquive os autos.

Pessoal. Pensão Civil.

Primeira Câmara

Superintendência Regional do Trabalho e Emprego no Estado do Espírito Santo.

3. Interessada: Cecília Motta Soares, CPF XXX.767.967-XX.

13.1. Ministros presentes: Bruno Dantas (na Presidência) e Vital do Rêgo.
13.2. Ministros-Substitutos convocados: Augusto Sherman Cavalcanti (Relator) e André Luís de Carvalho.

AUGUSTO SHERMAN

Cuidam os presentes autos da concessão de uma pensão civil, instituída por Giovani Soares, exservidor da Superintendência Regional do Trabalho e Emprego no Estado do Espírito Santo, em favor de Cecília Motta Soares, com parecer do órgão de Controle Interno pela legalidade, cujo ato foi encaminhado ao Tribunal por intermédio do Sistema de Apreciação e Registro de Atos de Admissão e Concessões, na forma dos arts. 2º, caput e incisos I a VI, e 4º, caput, da IN 78/2018. 
2.	Ao analisar os fundamentos legais da concessão, bem como as informações prestadas pelo órgão de origem, a unidade técnica lavrou a instrução final constante da peça 14, adiante parcialmente transcrita, com eventuais ajustes de forma:
	
“ (...) 
ENCAMINHAMENTOS ANTERIORES 
4. Esta Secretaria elaborou proposta automática de mérito (legalidade) do ato constante deste processo (peça 3) . 
5. O Ministério Público junto ao TCU manifestou-se de acordo com proposta desta unidade técnica (peça 4) . 
6. O Relator, por sua vez, restituiu os autos a esta unidade técnica para que fosse localizada a aposentadoria do instituidor da pensão (peça 5) .
7. Esta Sefip encaminhou ofício de diligência ao órgão, solicitando cópia do processo de aposentadoria de Giovani Soares, instituidor da pensão (peça 7) .
EXAME TÉCNICO
8. órgão, em resposta, encaminhou vários documentos (peça 10) , dos quais se extrai que o servidor se aposentou voluntariamente com proventos proporcionais (30/35 avos) , cuja concessão foi julgada legal por este Tribunal na sessão de 11/05/2010 (Acórdão 2218/2010-TCU-Segunda Câmara, no TCProcesso 004.257/2010-3) . 
9. A pensão em exame foi calculada com base no disposto no art. 2º da Lei 10.887/2004 (peça 12) . 
10. Por fim, destaque-se que faz parte do cálculo da pensão da Cecilia Motta Soares o pagamento do bônus de eficiência, rubrica considerada irregular pelo TCU. No entanto, considerando o Mandado de Segurança 35.498 impetrado junto ao STF, não cabe determinação para suspender o pagamento da parcela no presente momento, devendo-se aguardar a decisão do Supremo Tribunal Federal sobre o assunto. 
11. Similarmente ao que restou decidido no Acórdão 2245/2018-TCU-Primeira Câmara, cabe determinar à Superintendência Regional do Trabalho e Emprego no Estado do Espírito Santo, com fulcro no art. 71, inciso IX, da Constituição Federal, que, na hipótese de desconstituição da decisão judicial obtida pelos Auditores Federais do Trabalho nos autos do Mandado de Segurança 35.498, em trâmite no Supremo Tribunal Federal (STF) , faça cessar os pagamentos à interessada do Bônus de Eficiência e Produtividade, previsto na Lei 13.464/2017. 
CONCLUSÃO
12. Por intermédio das supracitadas análises realizadas por esta unidade técnica no ato de concessão de pensão civil em favor de Cecilia Motta Soares, não se constatou qualquer irregularidade que obste a chancela pela legalidade.
 (...) ”. 
3.	Pelas razões retro aduzidas, a unidade técnica pugnou pela legalidade da pensão em relevo, autorizando-se o registro do respectivo ato concessório, encaminhando determinação ao órgão de origem para que, na hipótese de desconstituição da decisão judicial obtida pelo Sindicato Nacional dos Auditores do Trabalho nos autos do Mandado de Segurança 35.498, em trâmite no Supremo Tribunal Federal, faça cessar o pagamento à pensionista Cecilia Motta Soares, da parcela alusiva ao Bônus de Eficiência e Produtividade previsto na Lei 13.464/2017, de caráter pro labore faciendo, por ser incompatível com o art. 40, caput e § § 1º, 3º, 4º e 18, da Constituição Federal, tendo em vista sua exclusão da base de cálculo da contribuição previdenciária.
4.	O Ministério Público, neste ato representado pelo Procurador Júlio Marcelo de Oliveira, em sucinto Parecer constante da peça 16, anuiu à proposição da unidade técnica. 
	É o relatório.

não há.

Procurador Júlio Marcelo de Oliveira.

PESSOAL. PENSÃO CIVIL. UM ATO. DILIGÊNCIA SANEADORA. REALIZAÇÃO DE PAGAMENTO DE PARCELA DO BÔNUS DE EFICIÊNCIA E PRODUTIVIDADE PREVISTO NA LEI 13.464, DE 2017 SEM A INCIDÊNCIA DA CORRESPONDENTE CONTRIBUIÇÃO PREVIDENCIÁRIA. NOVO ENTENDIMENTO DO TRIBUNAL. LEGALIDADE E REGISTRO. DETERMINAÇÃO. CIÊNCIA.

PENSÃO CIVIL (PCIV)

Trata a hipótese da concessão de uma pensão civil oriunda da Superintendência Regional do Trabalho e Emprego no Estado do Espírito Santo, outorgadas em favor de Cecilia Motta Soares.
2.	Conforme despacho constante da peça 5 foi determinada a realização de diligência ao órgão de origem com vistas à consecução do processo de aposentadoria do ex-servidor Giovani Soares. Em resposta, foram encaminhados os documentos constantes da peça 10 dos quais pode-se extrair que o instituidor da pensão se aposentou voluntariamente com proventos proporcionais (30/35 avos) , cuja concessão foi julgada legal por este Tribunal na Sessão de 11/05/2010 (Acórdão 2218/2010-TCU-Segunda Câmara, no TC Processo 004.257/2010-3) . 
3.	Por derradeiro, em face da data de vigência da pensão, restou informado que o benefício foi calculado com base no disposto na Lei 10.887/2004 (peça 12) . Diante desses esclarecimentos, não vislumbro óbices para o registro da concessão em análise.
4.	Consta do ato de pensão em análise, pagamento de parcela pecuniária relativa ao bônus de eficiência. 
5.	Relativamente a esse ponto, sabe-se que a partir do advento da Medida Provisória 765/2016, transformada na Lei 13.464/2017, o regime remuneratório dos servidores pertencentes à carreira de Auditoria-Fiscal do Trabalho foi alterado, uma vez que tiveram seus vencimentos acrescidos do Bônus de Eficiência e Produtividade, cujo pagamento foi estendido aos inativos e pensionistas nos termos disposto no art. 17, §§ 2º e 3º, da supramencionada lei: 
“Art. 17. Os ocupantes do cargo de Auditor-Fiscal do Trabalho terão direito ao valor individual do Bônus de Eficiência e Produtividade na Atividade de Auditoria-Fiscal do Trabalho por servidor, na proporção de 1 (um inteiro) .
 (...) 
§ 2o Os aposentados receberão o Bônus de Eficiência e Produtividade na Atividade de Auditoria-Fiscal do Trabalho correspondente ao período em inatividade, de acordo com os percentuais de bonificação definidos na tabela ‘b’ do Anexo IV desta Lei, aplicáveis sobre a proporção prevista no caput deste artigo.
§ 3o Os pensionistas farão jus ao Bônus de Eficiência e Produtividade na Atividade de Auditoria-Fiscal do Trabalho da seguinte forma, aplicável sobre a proporção prevista no caput deste artigo:
 (...) ”
Art. 24. O valor do Bônus de Eficiência e Produtividade na Atividade de Auditoria-Fiscal do Trabalho não integrará o vencimento básico, não servirá de base de cálculo para adicionais, gratificações ou qualquer outra vantagem pecuniária e não constituirá base de cálculo de contribuição previdenciária” – destaquei -.
6.	Ao enfrentar inicialmente essa questão, este Tribunal, em diversas ocasiões, considerou que o pagamento do “bônus de eficiência”, sem a devida contribuição previdenciária, ainda que tivesse arrimo legal, constituía afronta ao art. 40 da Constituição Federal vigente, introduzido pela Emenda Constitucional 20/1998, que estabeleceu regime solidário e contributivo da Previdência Social. 
7.	Nessas assentadas, a Corte de Contas, tendo em vista que a questionada parcela pecuniária passou a compor os proventos de aposentadorias após a emissão dos atos respectivos, deliberou pela legalidade das concessões, a teor do §2º do art.6º da Resolução 206/2007, porém com determinação à origem para que excluísse a parcela alusiva ao “bônus de eficiência” dos proventos do inativo (Acórdãos 2000 e 2463 de 2017, ambos do Plenário, entre tantos outros) .
8. 	Entretanto, o Supremo Tribunal Federal, em 6/2/2018, acolhendo demanda do Sindicato Nacional dos Auditores Fiscais do Trabalho, proferiu decisão in limine no âmbito do MS 35.498 da relatoria do Ministro Alexandre de Moraes, determinando a esta Corte de Contas que, “em relação aos substituídos pelo impetrante, (...) , nos casos concretos submetidos à sua apreciação, se abstenha de afastar a incidência dos §§ 2º e 3º dos artigos 7º e 17 da Medida Provisória 765/2016, convertida na Lei 13.464/2017”. 
9.	Daí por diante, as decisões deste Tribunal têm seguido o entendimento manifestado pelo STF, abstendo-se, assim, de dirigir determinação ao órgão de origem para exclusão da parcela alusiva ao Bônus de Eficiência e Produtividade, previsto na Lei 13.464/2017, por ser incompatível com o art. 40, caput, da Constituição Federal. 	
10.	Por outro lado, tem encaminhado determinação às unidades jurisdicionadas de origem para que, na hipótese de desconstituição do Mandado de Segurança 35.498 em trâmite no Supremo Tribunal Federal, faça cessar o pagamento da aludida parcela, sob pena de responsabilidade solidária da autoridade administrativa omissa, nos termos prescritos no art. 262, caput e § 1°, do Regimento Interno deste Tribunal, conforme restou decidido no âmbito do Acórdão 2245/2018-TCU-Primeira Câmara, entre outros. É a hipótese dos pressentes autos.
11.	Assim, considerando saneadas as dúvidas que envolviam o presente benefício, e à luz das informações e documentos elucidativos trazidos aos autos, tenho que a pensão civil deixada em favor de Cecilia Motta Soares pode ser considerada legal, autorizando-se o registro do ato concessório respectivo, sem prejuízo das determinações propostas nos pareceres precedentes.
Ante o exposto, acolhendo a proposição alvitrada pela unidade técnica instrutiva bem como o Parecer do representante do Ministério Público, manifesto-me por que o Tribunal aprove o acórdão que ora submeto à deliberação deste Colegiado.
TCU, Sala das Sessões Ministro Luciano Brandão Alves de Souza, em 26 de fevereiro de 2019.
AUGUSTO SHERMAN CAVALCANTI 
Relator